最高法院刑事判決　　　　　　　　　　　　　　　九十三年度台上字第二五四０號
　　上　訴　人　甲○○
　　　　　　　　　　　　身分證.
　　選任辯護人　林春榮律師
右上訴人因違反水土保持法案件，不服臺灣高等法院臺中分院中華民國九十年十月三
日第二審更審判決（九十年度重上更(一)字第一八號，起訴案號：臺灣彰化地方法院檢
察署八十五年度偵字第五七三一號、第七二七八號），提起上訴，本院判決如左：
    主  文
上訴駁回。
    理  由
按刑事訴訟法第三百七十七條規定，上訴於第三審法院，非以判決違背法令為理由，
不得為之。是提起第三審上訴，應以原判決違背法令為理由，係屬法定要件。如果上
訴理由狀並未依據卷內訴訟資料，具體指摘原判決不適用何種法則或如何適用不當，
或所指摘原判決違法情事，顯與法律規定得為第三審上訴理由之違法情形，不相適合
時，均應認其上訴為違背法律上之程式，予以駁回。本件原判決撤銷第一審之科刑判
決，改判論處上訴人甲○○共同違反採取土石，應先擬具水土保持計畫，送請主管機
關核定之規定，致生水土流失罪刑（處有期徒刑二年，併科罰金新台幣三十萬元，罰
金如易服勞役，以罰金總額與六個月之日數比例折算）。上訴人之上訴意旨略稱：（
一）原判決既認定：「坐落彰化縣花壇鄉○○○段二六三之一地號、面積二．三０一
六公頃之土地，經台灣省政府報奉行政院核定，於民國八十五年三月二十日公告為水
土保持法所稱之山坡地」，則該土地在公告列為山坡地之前，上訴人縱有違反水土保
持法之行為，亦非該法適用之對象，不得依該法論罪科刑。原判決竟又認定：「上訴
人自八十四年十二月六日起，明知採取土石，應經調查規劃，依水土保持技術規範，
實施水土保持之處理與維護，其水土保持義務人應先擬具水土保持計畫，送請主管機
關核定，始得為之。竟未擬具水土保持計畫，送請主管機關核可，即非法採取土石」
，顯有適用法規錯誤之違法。（二）原判決未有附表，於事實欄記載：「使該山坡
地開採面積達一公頃九千二百八十八平方公尺（即上開土地面積原為二公頃三千零十
六平方公尺減去如附表所示Ａ部分三千七百廿八平方公尺）」，對憑何證據認定上訴
人開採土石面積達一公頃九千二百八十八平方公尺，又未說明理由，有判決理由不備
及事實與理由矛盾之違法。（三）原審依鈞院前次發回意旨囑託國立中興大學水土保
持系就本件採取土石之行為，是否致生水土流失進行鑑定，該校教授段錦浩書具之鑑
定報告第肆章已載明：「依現況本基地應無致生水土流失之可能」，第伍章復說明：
「依據前述卷宗第六、七、十頁所附照片，業者採取土石時，在現場確有挖一些凹地
，這些凹地有沈砂及滯洪的效果」，則上訴人採取土石時既設有凹地，且有沈砂及滯
洪效果，其內土石自不會流失。至於該鑑定報告第伍章第五點及第六章雖又記載：「
建議調查事項如下：ａ當時本基地下游有受害民眾提出陳情、檢舉或告發，而所述事
實有於前述第三點之要件。ｂ當時本基地下游如照片所示之小橋及其上、下游穿越道
路小橋之三座橋，有一座（含）以上堵塞，滿溢而造成災害」、「前章第五點之建議
調查事項有一項為真實，則本基地即有生水土流失，否則，本基地並未致生水土流失
」，而本案係證人江世賢巡視現場時發現，非因他人陳情、檢舉或告發，已經江世賢
在偵審中證述無誤，復有其提出之「自八十年三月二十五日至八十五年八月九日記事
」在卷可稽，而卷內又無本基地下游如照片所示之小橋及其上、下游穿越道路小橋之
三座橋，有一座（含）以上堵塞，滿溢而造成災害之事證，而彰化縣政府就原審函詢
：「友誠砂石興業有限公司（下稱友誠公司）於八十二年至八十五年間採取砂石，有
無造成水土保持法施行細則第三十五條各款之情形，而須緊急執行處理？」，復以該
府九十年八月三日九０彰府農保字第一三七一六四號函覆稱：「經查旨揭案件當時係
有水土保持法施行細則第三十五條第二款破壞地表及第四款水土流失（土石散布至週
邊道路）之情形，本府乃以八十四年九月十五日八四彰府農保字第一六六四五一號函
裁處罰鍰六００００元在案，並令其恢復植生」，足證彰化縣政府並未執行緊急處理
。況且系爭土地附近水溝，於八十二年至八十五年間並無淤積致水溢流之情形，更經
證人李清長結證在卷，而李清長之證述，雖係基於個人經驗，但仍屬其親眼目睹之事
，不得僅以係個人經驗，即否定其證據能力。原判決對前開有利於上訴人之證據，何
以不足採信，未說明理由，對於否定李清長證言所持之理由，亦於論理法則有違。（
四）公訴人係起訴上訴人涉犯水土保持法第三十二條第一項及山坡地保育利用條例第
三十五條第三項之罪，第一審亦係據上開規定為判決，原審審理後，認上訴人所為不
構成前述罪名，改依水土保持法第三十三條第三項論處，惟依卷附審判筆錄之記載，
原審審判長於審判期日，僅告知上訴人：「犯罪之嫌疑及所犯所有罪名水土保持法第
三十三條第三項（詳如起訴書、原審判決書所載）」，顯未告知其變更為判決之法條
以供上訴人辯論，自屬於法有違。（五）彰化縣政府於八十四年九月六日雖曾以友誠
公司未按核定之土石採取計畫執行，造成部分土石堆積區有土石流失現象，排水系統
未按計畫施設，採取方法亦未按階段開採方式及植生綠化，亦應加強改進為由，通知
友誠公司停止開採土石，並應儘速提出土石採取及水土保持改善計畫書送核。嗣並於
同年十一月二十八日派員會同臺灣省政府礦物局人員至現場技術輔導，指示加強植生
綠化，於同年十二月四日又再發函通知：「貴公司之土石採取場水土保持措施仍須俟
植生綠化工作完成後，再報驗」，足證友誠公司確已依彰化縣政府函文辦理，祇是彰
化縣政府擬俟植生綠化工作完成後，再行處理，並非友誠公司未提出土水保持改善措
施。其後友誠公司已於八十五年一月十日函通知彰化縣政府已依指示加強植生綠化，
彰化縣政府於八十六年三月二十八日勘查現場時，又僅發現排水方面應施設涵管兩支
及排水溝，擋土方面，請於西側施設防護土壟，並請於雨季來臨前完成。友誠公司於
辦妥後，旋於八十六年四月二十六日檢附施工照片函請彰化縣政府派員查驗，該府則
於八十六年六月十一日通知友誠公司：「除植生部分外，餘已完成，請督促土地所有
權人加強綠化改善工作，完成後再行報本府派員檢查」，則依上開函件所示，上訴人
除八十四年八月十七日以前，未依核定之計畫採取土石外，其餘行為，均係依據彰化
縣政府指示辦理，現場之機具、車輛均係上訴人報請彰化縣政府核准後供作回填整平
系爭土地之用，原判決就有利於上訴人之前述函件，未說明不予採納之理由，逕認定
上訴人自八十四年十二月六日起非法採取土石，顯屬理由不備。（六）上訴人自八十
年四月四日起奉准在系爭土地上採取土石，直至八十四年十二月六日止，有土石採取
許可證影本在卷可按，在長達四年八個月期間，不可能完全未採取土石，原判決竟認
定系爭土地扣除完全未開採部分，均係上訴人於八十四年十二月六日起至八十五年八
月九日所開採，顯屬有違論理法則。（七）曜安公司採取土石之位置，在系爭土地上
方，業經證人吳照屏證述無訛，該公司現場負責人吳昭炘復證稱：「八十五年四月至
八十五年十一月止，客戶如需土石，客戶自己開車去現場向我買」、「李（指共犯李
介榮）開採砂石地方離我南寮下方距六百公尺左右，由花壇方向，李開採地先到，我
開採地在後」，則南方巷既有前往曜安公司採取土石地點載運砂石之車輛進出，其載
運之砂石難免掉落地面，不得僅憑道路上有土石掉落，即推測該土石係自上述二六三
之一地號土地流下，鈞院前次發回意旨已促原審查明，原審仍未詳查，僅說明：「吳
昭炘、吳照屏（原判決誤載為吳昭屏）之證言，不足為上訴人有利之證據」，有證據
調查未盡及理由不備之違法云云。
惟查原判決依憑原審共同被告李介榮供認：本件土石採取場係由伊與甲○○合夥經營
，伊負責向縣府申請及給付土石場租金；甲○○負責開採工作，所得利潤二人各分二
分之一等語、友誠公司名義負責人李介勝證稱：伊曾於八十四年九月一日發函請上訴
人停止開採，並於同年月七日於現場設置公告牌，標示：「本彰化縣政府指示：友誠
公司所屬開採區自即日起停止開採，並開始回填作業」、證人江世賢、楊雍宗之證言
、卷附之土地登記簿謄本、土地使用同意書影本、八十五年八月九日查獲當日拍攝之
照片七幀、彰化縣政府派員於八十五年三月二十日、同年七月五日至現場取締、查驗
時拍攝之照片各二張、李介勝提出之現場照片十五張、彰化縣政府八十二年十二月十
一日農保字第二一四一０二號土石採取許可證影本、八十年十二月二十一日八四彰府
農保字第二二六九三０號函影本、八十五年二月五日八五彰府農保字第二一０四四號
函影本、取締山坡地違規案件取締報告書影本及八十五年七月十一日八五彰府農保字
第一二二六八０號函影本等證據資料，認定上訴人有其事實欄所載之犯行，已於理由
內詳敘其調查證據之結果及取捨證據認定之理由。並就上訴人否認犯罪之辯解，認非
可採及證人施日春、粘春雨、顧聯華、李正安、吳昭炘、吳照屏、李清長之證言，俱
非可採為有利於上訴人之認定，一一予以指駁或說明。復列舉理由，說明上訴人未擬
具水土保持計畫，即在系爭土地上採取土石之行為，確致生水土流失。從形式上觀察
，原判決並無適用法則不當、理由不備、理由矛盾、證據調查未盡、採證違背證據法
則等違背法令之情形。至於坐落彰化縣花壇鄉○○○段二六三之一地號土地，雖於八
十五年三月二十日，始經臺灣省政府報奉行政院核定，公告列為水土保持法所稱之山
坡地，惟原判決係以上訴人違反水土保持法第八條第一項第三款、第十二條第一項之
規定，於採取土石時，未先擬具水土保持計畫送請主管機關核定，致生水土流失，而
依同法第三十三條第三項前段規定，論處上訴人罪刑，而水土保持法第八條第一項第
三款係規定採取土石，即應經調查規劃，依水土保持技術規範實施水土保持之處理與
維護，同法第十二條第一項復規定凡從事水土保持法第八條第一項第三款之開發、經
營或使用，即應先擬具水土保持計畫送請主管機關核定。俱未限制在山坡地上採取土
石，始有上開規定之適用。上訴意旨（一）執伊採取土石之初，系爭土地尚非水土保
持法所稱之山坡地云云，指摘原判決違法，顯屬誤解法律規定。再者原判決事實認定
：「使該山坡地開採面積達一公頃九千二百八十八平方公尺（即上開土地面積原為二
公頃三千零十六平方公尺減去如附表所示Ａ部分三千七百二十八平方公尺）」，係指
經上訴人與李介榮對系爭土地長期開採後，造成之狀況，非謂該等面積均係上訴人夥
同李介榮未擬具水土保持計畫即行開採土石造成；至於原判決未說明究係依憑何證據
為上開事實認定及未附該事實欄所載之附表，其理由之記載，雖欠週延，但水土保持
法第三十三條第三項前段之罪，係以採取土石，未先擬具水土保持計畫，送請主管機
關核定，致生水土流失為構成要件，至於在土地上採取土石之面積若干，與該罪名能
否成立，並無必然關聯，而原判決事實欄所稱之附表，係第一審履勘現場時，囑託彰
化縣彰化地政事務繪製之複丈成果圖（見第一審卷第五四頁），上訴審判決為同一事
實認定時，即以該複丈成果圖為附表，再觀諸該附表內容，乃顯示系爭土地經上訴人
及李介榮長期採取土石之面積及勘驗當時之使用情形，與上訴人違反水土保持法第三
十三條第三項前段之罪名，能否構成，亦無必然關係，原判決前述瑕疵（漏附附表等
），既於判決顯無影響，依刑事訴訟法第三百八十條規定，仍難執此為提起第三審上
訴之合法理由。上訴意旨（二）指摘原判決理由不備，上訴意旨（六）指摘原判決採
證違背論理法則各等語，或非適法之第三審上訴理由，或非依據卷內資料而為主張。
又原審囑託國立中興大學水土保持系教授段錦浩就上訴人前開採取土石之行為，是否
致生水土流失進行鑑定後，段錦浩教授書具之鑑定報告第肆章固記載：「依現況本基
地應無致生水土流失之可能」，但此係指實施鑑定當時之狀況，非謂上訴人在該土地
採取土石時，亦屬同一情形。又該鑑定報告第伍章第一點記載：「依據前述卷宗第六
、七、十頁所附照片，業者採取土石時，在現場確有挖一些凹地，這些凹地有沈砂及
滯洪的效果」，祇不過說明上訴人採取土石現場挖有凹地，該凹地具有沈砂及滯洪效
果，並未明確指出上訴人在系爭土地採取土石不會致生水土流失。否則該鑑定報告第
五章第五點何以仍建議原審再為調查。而該鑑定報告第伍章第五點及第六章雖記載：
「建議調查事項如下：ａ當時本基地下游有受害民眾提出陳情、檢舉或告發，而所述
事實有於前述第三點之要件。ｂ當時本基地下游如照片所示之小橋及其上、下游穿越
道路小橋之三座橋，有一座（含）以上堵塞，滿溢而造成災害」、「前章第五點之建
議調查事項有一項為真實，則本基地即有生水土流失，否則，本基地並未致生水土流
失」。惟原審以證人江世賢證稱：「八十五年三月去看他們有繼續在採土石，不是回
填。八十五年五月去看還在挖土石，不是回填，卡車挖土機都在場。在該地（前之）
南方巷上去可以通一三九號省道，因該地沒有做水土保持，前面是主要幹道（即可聯
絡省道），他們繼續挖土石，砂石散布馬路上，下雨沖刷，土石往南方巷流，造成土
石流失的情形。依水土保持法相關規定，造成道路和溝渠有土石、砂石散布阻塞即謂
水土流失」，與彰化縣政府派員於八十五年三月二十日赴現場查驗，發現現場土石裸
露，並有挖土機二輛，同年七月五日又派員前往取締，發現：現場遭開挖面積約二．
三公頃，仍有怪手兩部在現場，土砂散佈至週邊之南方巷道，為水土流失現象，未有
任何水土保持措施，有彰化縣政府聯合取締山坡地違規案件取締報告書、現場照片四
張可證、李介勝於八十五年七月十六日在彰化警察局提出之現場照片顯示，友誠公司
上開土石場臨南方巷，為高於南方巷之山坡地，開挖處土石完全裸露，全無植被。開
挖處邊緣，均與地面垂直，且高於南方巷。土石場邊緣均可見自高處崩塌掉落之鬆散
砂土，並見雨水沖刷痕跡。採石場出口及南方巷路面布滿砂土及本件係經主管機關彰
化縣政府協同警察人員於八十五年七月五日前往取締，嗣以友誠公司違反水土保持法
第十二條第一項規定，且因採取土石造成水土流失情形，函送彰化縣警察局偵辦，有
彰化縣政府取締山坡地違規案件取締報告書、八十五年七月十一日八五彰府農保字第
一二二六八０號函影本可憑等證據資料，相互印證，認定上訴人在前開土地上採取土
石，已致生水土流失，並據上開調查證據之結果，說明：「本件情形合乎上開鑑定報
告第五章第三點所建議調查之事項」、「證人李清長證稱：其於上開土石採取場之山
坡地作農，天天經過，未發現造成土石流及砂石場土石阻塞水溝之情形云云，係其個
人之經驗，不足據以為本件採取土石，未致水土流失之有利證據」、及「證人吳昭炘
、吳照屏所為證詞，不足為上訴人有利之證據」，核屬事實審法院無違於證據法則之
採證認事自由判斷職權之合法行使，既未違法，亦非僅以推測之詞，推定系爭土地已
因上訴人採取土石，致生水土流失。上訴意旨（三）、（七）對此再為單純事實上爭
執，自非合法之第三審上訴理由。再依卷附原審審判筆錄之記載，原審審判長於審判
期日，係告知上訴人：「犯罪之嫌疑及所犯所有罪名水土保持法第三十三條第三項（
詳如起訴書、原審判決書所載）」（見原審卷一百四十三頁），顯足認原審審判長於
審判期日，除告知上訴人起訴書及第一審判決書援引之起訴或論罪法條（即水土保持
法第三十二條一項、山坡地保育利用條例第三十五條第一項第四款、第五款、第三項
）外，復明白告知上訴人所為亦有違反水土保持法第三十三條第三項之罪嫌。上訴意
旨（四）執原審未告知變更為判決之法條，供其辯論云云，指摘原判決踐行之訴訟程
序違背法令，顯非依據卷內資料而為主張。又彰化縣政府於八十四年至八十六年間，
雖曾多次發函友誠公司，惟觀其內容，或係促其改善植生綠化工作，或通知俟植生綠
化工作完成後再行報檢、或促其施設排水、擋土設備，則上開函文祇是在督促友誠公
司改善採取土石現場之植生綠化工作及排水、擋土設施，非可證明上訴人於八十四年
十二月六日以後，僅係依彰化縣政府指示，在上開土地上回填、整平。上開函文對上
訴人既非必然有利，自無庸於判決理由內一一說明。上訴意旨（五）執該等函文指摘
原判決理由不備，顯與法律規定得為第三審上訴理由之違法情形，不相適合。綜上所
論，本件上訴違背法律上之程式，應予駁回。
據上論結，應依刑事訴訟法第三百九十五條前段，判決如主文。
中　　　華　　　民　　　國　　九十三　　年　　　五　　　月　　 十四 　　日
                              最高法院刑事第一庭
                                  審判長法官  施　文　仁
                                        法官  林　永　茂
                                        法官  蕭　仰　歸
                                        法官  張　清　埤
                                        法官  林　開　任
      右正本證明與原本無異
                                              書  記  官
中　　　華　　　民　　　國　　九十三　　年　　　五　　　月　　 十九 　　日
                                                                        Ａ
